【裁判字號】    98,消債更,78
【裁判日期】    980512
【裁判案由】    更生事件
【裁判全文】
臺灣臺南地方法院民事裁定            98年度消債更字第78號
聲  請  人
即  債務人  甲○○
代  理  人  張仁懷律師
上列聲請人因消費者債務清理事件聲請更生，本院裁定如下：
    主    文
聲請駁回。
聲請程序費用新臺幣壹仟元由聲請人負擔。
    理    由
一、本件聲請意旨略以：聲請人於消費者債務清理條例施行後，
    曾以書面向最大債權銀行安泰商業銀行股份有限公司（下稱
    安泰銀行）請求共同協商債務清償方案而不成立。安泰銀行
    提出之還款條件為：每月一期，分 370期，每期清償10,000
    元，聲請人現任職於台南市稅捐稽徵處擔任臨時雇員，平均
    每月薪資約新台幣（下同）18,555元（不含年終獎金），扣
    除勞保費288元、健保費262元，聲請人每月實領18,005元，
    再扣除聲請人每月最低之生活費用12,000元後，聲請人每月
    實僅有 6,005元可供清償債務，此外協商條件要求聲請人分
    370 期清償，期間長達30年10月之久，此清償之額度及期間
    之長久，實非聲請人所能承擔，因雙方有認知之差距，安泰
    銀行無法接受聲請人能負擔之償還金額，故無法達成共同協
    商之意旨，而聲請人之無擔保或無優先權之債務總額未逾
    1,200 萬元，復未經法院裁定開始清算程序或宣告破產，為
    此，爰依消費者債務清理條例提出本件更生之聲請等語。
二、按債務人不能清償債務或有不能清償之虞者，得依本條例所
    定更生或清算程序，清理其債務，消費者債務清理條例第 3
    條定有明文。又聲請更生或清算不合程式或不備其他要件者
    ，法院應以裁定駁回之，但其情形可以補正者，法院應定期
    間先命補正，復為同條例第 8條所明定。衡諸債之關係，係
    以當事人間之信賴關係為基礎，為社會經濟組織之重要支柱
    ，故當事人於以法律行為追求自己之利益之際，亦應顧及對
    方之利益，並考量債權債務在社會上之作用，本於誠實及信
    用之原則，行使債權及履行債務。是對於已陷入經濟上困境
    之消費者，若任其於惡性循環之債務窘境中生存，將衍生嚴
    重之社會問題，難以維持安定之社會經濟秩序，故為兼顧債
    權人、債務人雙方之利益，對陷於經濟上困境之消費者，乃
    允其於消費者債務清理條例施行後，得選擇以重建型之更生
    程序或清算型之清算程序清理其債務，藉以妥適調整債務人
    與債權人及其他利害關係人間之權利義務關係，保障債權人
    獲得公平受償，並謀求消費者經濟生活之重建復甦機會。惟
    若債務人履行債務並無困難，僅係為圖謀減免債務，而不為
    債務之履行，自有違債權契約為誠信契約之本旨。
三、經查：
  (一)聲請人於消費者債務清理條例施行後，於民國（下同）97
      年11月曾向最大債權銀行安泰銀行請求共同協商債務，安
      泰銀行考量後提供之還款方式為二階段還款：第一階段為
      前72期（6年度、0利率，每月償還9,000 元），第二階段
      於 6年後再視聲請人當時經濟狀況再重新評估能力狀況提
      供方案，聲請人於申請書中表示每月能負擔 9,933元，經
      安泰銀行試算後，告知聲請人就金融機構部分可以每月
      9,000 元清償，惟聲請人仍表示不願辦理等情，此有聲請
      人提出前置協商不成立通知書、安泰銀行 98年2月24日民
      事陳報狀、本院 98年3月11日訊問筆錄附卷可憑，堪信為
      真實。
  (二)聲請人自述其任職於台南市稅捐稽徵處擔任臨時雇員，平
      均每月薪資僅18,555元（不含年終獎金），扣除勞保費
      288元、健保費262元，聲請人每月實領18,005元，再扣除
      聲請人每月最低之生活費用12,000元後，聲請人每月實僅
      有6,005元可供清償債務云云，惟查：
    1.按年終獎金等項目既均為聲請人之部分所得，自應一併計
      入，始能正確反應其收支狀況及償債能力，否則無異認同
      聲請人得毫無節制任意花用其年終獎金等收入，此顯與消
      費者債務清理條例之立法意旨相悖，是聲請人前揭陳述顯
      非的論。經查，聲請人於97年度平均每月薪資收入為
      20,874元（含年終獎金），此有台南市稅務局南市稅行字
      第09800082960號函在卷可稽，聲請人平均每月所得
      20,874元應可認定。
    2.又按台灣省98年每月每人最低生活費 9,829元，其生活費
      標準係按照政府公布最近一年平均每人消費支出包含食品
      費、衣著鞋襪費、房租水電費、家居管理費、醫療保健費
      、交通通訊費、娛樂教育費及雜項支出百分之60而訂定，
      況且，聲請人於履行債務期間本應節約省用而過較不寬裕
      之經濟生活，並誠實勤勉地履行債務，以符合公平正義及
      誠信原則，且本條例之立法目的既在於使不幸陷入經濟困
      境之人得以清理債務、重建生活，並在清理過程中能保有
      符合人尊嚴之最低基本生活，而非維持債務人過去慣常之
      寬逸生活，是於評估債務人是否有不能清償債務或有不能
      清償之虞時，自不得由債務人任意主張其基本生活費用之
      數額，準此，聲請人之每月必要支出以9,829元為已足。
    3.基上所陳，聲請人平均每月收入約為20,874元，扣除聲請
      人個人必要支出 9,829元，尚餘11,045元，顯足以負擔安
      泰銀行所提出之第一階段協商還款條件每月清償 9,000元
      ，是聲請人猶稱其收入扣除必要開銷後僅餘 6,005元，不
      足以支付協商金額，尚難採信。
  (三)再者聲請人於 98年3月11日本院調查時主張其於前置協商
      時表示每月能負擔 9,933元，但考量還款期數太長，擔心
      聲請人未來退休生活無法保障，且民間資產公司無法納入
      協商，故協商不成立云云，惟查：
    1.安泰銀行係依據聲請人收入、財產使用狀況及家庭生活費
      負擔情形，評估聲請人應有能力負擔之方案，且該協商方
      案之利率已調降成0%，足徵債權銀行已做讓步與妥協，對
      於聲請人而言，並無顯失公平或限制聲請人權利之行使或
      加重聲請人責任之情事，聲請人更應戮力還款；本院認上
      開還款計畫，尚屬合理，且對聲請人已為相當程度之讓步
      ，應屬已盡力促成協商義務下所得之方案，聲請人捨此甚
      為寬厚之協商內容不為，執意以還款期數太長為由協商不
      成立，顯不足取。
    2.另據聲請人任職單位台南市稅務局回函表示，聲請人目前
      尚未遭資產管理公司扣薪等語，且其將來是否被資產管理
      公司扣薪，亦屬不確定、尚未發生之事實，聲請人自不得
      執此不確定、尚未發生之事實，作為導致協商不成立之正
      當事由。況債務人財產為債權總擔保，債務人應公平分配
      於各債權人，非可置其他金融債權人權利於不顧，聲請人
      以資產管理公司無法納入協商為由據以聲請更生，如此作
      法對全體金融債權人亦屬不公。是以，聲請人應有能力與
      各債權人達成分期償還之協議，聲請人猶言協商不成立云
      云，尚難採信。
    3.再聲請人日後退休，即有退休金可供支用，經濟應更為寬
      裕，縱於債務履行期間，聲請人屆時確實無力繳納，亦有
      與債權人磋商降低還款金額可能性，且日後聲請人之工作
      收入及財產狀況，確有無法履行債權人提出之債務清償方
      案或履行顯有重大困難時，聲請人非不得另行聲請以債務
      清理程序清理其債務。而聲請人在履行債務期間，本須經
      歷經濟困苦之過程，其生活開銷理當予以節制，除應積極
      開源，努力勤奮工作以增加收入償還債務外，其生活更須
      儉樸，且適當控制其生活費用支出，以達成勉力履行債務
      ，以符合公平正義及誠信原則，況聲請人為償還債務，自
      應經歷履行期間較不寬裕之經濟生活，此乃聲請人於負擔
      債務時即得預見，是依誠實及信用之原則，聲請人於有履
      行可能性時，理應竭盡己力，撙節開支，誠實勤勉地履行
      債務為是。然聲請人不願接受上開協商條件，足認其欠缺
      協商之真意，以及欠缺清理債務誠意，並有利用聲請更生
      程序減免債務之心態，自不足採。
四、綜上所述，本件聲請人顯有能力支付安泰銀行提供前置協商
    還款方案，而本件協商不成立之原因，係因聲請人主觀上開
    欠缺清理債務之誠意所致，是聲請人既無不能清償債務或有
    不能清償之虞之情事，即與本條例第 3條規定之要件不符，
    聲請人聲請更生，非屬本條例所應准其更生之範疇，且上開
    欠缺又屬無從補正，依前揭說明，其更生之聲請，不應准許
    ，應予駁回，爰裁定如主文。
中    華    民    國    98    年    5    月     12    日
                  民事第一庭    法  官   周素秋
以上正本證明與原本無異。
如不服本裁定，應於裁定送達後10日內，以書狀向本院提出抗告
，並繳納抗告費新臺幣1千元。
中    華    民    國    98    年    5    月     12    日
                                書記官   洪育祺


司法院資訊處製作；財團法人民間司法改革基金會備份。
